臺灣臺中地方法院民事判決　　　　　　　99年度訴字第2732號
原　　　告　黃培基
訴訟代理人　陳盈壽　律師
複　代理人　沈靖家　律師
被　　　告　黃文賢即黃思賢
　　　　　　黃添旺
　　　　　　黃弗洛
　　　　　　黃永順
訴訟代理人　黃焱騰
　　　　　　黃陞
上列當事人間請求分割共有物事件，本院於民國100 年8 月19日
言詞辯論終結，判決如下：
    主      文
兩造共有坐落臺中市○區○○○段九五之二地號土地（面積四百
三十一平方公尺）、同段九六之四地號土地（面積二百四十八平
方公尺）、同段二六一之八地號土地（面積一百一十七平方公尺
）、同段一○八之一地號土地（面積八十二平方公尺）准予合併
分割。分割方法為：如附圖（臺中市中正地政事務所民國一○○
年四月二十一日土地複丈成果圖）所示a 部分面積一百六十六平
方公尺之土地分歸被告黃文賢取得、如附圖所示b 部分面積一百
六十六平方公尺之土地分歸被告黃弗洛取得、如附圖所示c 部分
面積一百六十五平方公尺之土地分歸原告取得、如附圖所示d 部
分面積九十五平方公尺之土地分歸被告黃永順取得、如附圖所示
e 部分面積二百八十六平方公尺之土地分歸被告黃添旺取得。
原告、被告黃弗洛、黃永順、黃添旺各應補償被告黃文賢新臺幣
壹拾捌萬捌仟元、壹拾捌萬玖仟元、壹拾萬捌仟元、參拾貳萬陸
仟元。
訴訟費用由兩造依如附表所示應有部分之面積總和比例負擔。
    事實及理由
壹、程序事項：
    按訴訟繫屬中為訴訟標的之法律關係，雖移轉於第三人，於
    訴訟無影響。但第三人如經兩造同意，得聲請代當事人承當
    訴訟，民事訴訟法第254 條第1 項定有明文。查原告原以黃
    文賢、黃添旺、黃弗洛、黃春美、黃永順為被告提起本件分
    割共有物訴訟，嗣黃春美於訴訟中（即民國100 年2 月8 日
    ）將其應有部分讓與被告黃添旺，有土地登記謄本在卷可查
    ，而黃添旺於100 年5 月18日經兩造同意後，聲請代黃春美
    承當訴訟，揆諸上開規定，應予准許。
貳、兩造爭執要旨：
  一原告主張：
    (一)坐落臺中市○區○○○段95-2（地目田、面積431 平方公
      尺）、96-4（地目田、面積248 平方公尺）、261-8 （地
      目雜、面積117 平方公尺）、108-1 （地目建、面積82平
      方公尺）地號土地（下稱系爭4 筆土地）為兩造共有，各
      共有人之應有部分分別如附表所示。兩造就系爭4 筆土地
      無訂立不分割期限之契約，系爭4 筆土地亦無因物之使用
      目的不能分割之情形，惟兩造經多次協商，均無法達成分
      割之協議，原告因而提起本件分割共有物之訴。又系爭4
      筆土地相毗鄰，其共有人部分相同，而原告就系爭4 筆土
      地均有應有部分，且被告均同意就系爭4 筆土地合併分割
      ，原告自得請求合併分割。再系爭4 筆土地面積達878 平
      方公尺，依原物分割並無困難，其中系爭108-1 地號土地
      緊鄰道路，如依各共有人應有部分之比例，以南北向之方
      式分割，使各共有人皆有可供通行之道路，其土地使用效
      益最高，對各共有人最有利。為此，爰提出如附圖所示之
      分割方案等語，並聲明：兩造共有系爭4 筆土地請准予合
      併分割。其中如附圖（臺中市中正地政事務所100年4 月
      21日土地複丈成果圖）所示編號a 部分面積166 平方公尺
      歸被告黃文賢所有、編號b 部分面積166 平方公尺歸被告
      黃弗洛所有、編號c 部分面積165 平方公尺歸原告所有、
      編號d 部分95平方公尺歸被告黃永順所有、編號e 部分
      286 平方公尺歸被告黃添旺所有。
    (二)對被告抗辯之陳述：被告黃文賢抗辯之既成道路部分，經
      原告與其餘被告協調，一致認該既成道路僅占附圖所示編
      號a 部分之土地約4 坪，若以市價每坪新臺幣（下同）
      250,000 元計算，其價值約為1,000,000 元，應由兩造依
      合併分割後取得土地之面積比例共同分擔。
  二被告黃文賢則以：同意原告所提之分割方案，惟其於合併分
    割後取得如附圖所示編號a 部分之土地，鄰接邱厝南巷一側
    約有4 坪土地為既成道路，如依附圖所示之分割方案分割，
    其餘共有人應補貼其損失等語置辯。
  三其餘被告均同意原告所提之分割方案，並同意按合併分割後
    各自取得土地之面積比例補償被告黃文賢等語。
參、本件經整理爭點結果如下：
  一不爭執事項：（本院採為判決之基礎）
    (一)系爭4 筆土地為兩造所共有，各共有人之應有部分分別如
      附表所示。
    (二)系爭4 筆土地相毗鄰，土地使用分區均為第三種住宅區，
      部分共有人相同，原告就各筆土地均有應有部分。
    (三)兩造於99年12月27日準備程序中同意系爭4 筆土地合併分
      割，並採南北向分割，使分割後之各筆土地均緊鄰美德街
      ，各共有人取得之位置由西向東依序為被告黃文賢、黃弗
      洛、原告、被告黃永順、黃添旺，各共有人取得之土地如
      有他共有人之地上物，他共有人同意由取得該土地之人拆
      除。
  二爭執之事項：
    原告請求將兩造共有之系爭4 筆土地合併分割，並為如附圖
    所示之分割方案分割，有無理由？
肆、得心證之理由：
  一按各共有人，除法令另有規定外，得隨時請求分割共有物。
    但因物之使用目的不能分割或契約訂有不分割之期限者，不
    在此限，民法第823 條第1 項定有明文。查系爭4 筆土地為
    兩造所共有，各共有人之應有部分分別如附表所示（參見不
    爭執事項(一)），且兩造就系爭4 筆土地未訂立不分割契約，
    系爭4 筆土地亦無不能分割之情事，然兩造迄今無法達成分
    割之協議，則原告請求法院判決分割共有物，於法即無不合
    ，應予准許。
  二次按共有物之分割，依共有人協議之方法行之。分割之方法
    不能協議決定，或於協議決定後因消滅時效完成經共有人拒
    絕履行者，法院得因任何請求，命為下列之分配：一、以原
    物分配於各共有有人。但各共有人均受原物之分配顯有困難
    者，得將原物分配於部分共有人。二、原物分配顯有困難時
    ，得變賣共有物，以價金分配於各共有人；或以原物之一部
    分分配於各共有人，他部分變賣，以價金分配於各共有人。
    以原物為分配時，如共有人中有未受分配，或不能按其應有
    部分受分配者，得以金錢補償之。共有人部分相同之相鄰數
    不動產，各該不動產均具應有部分之共有人，經各不動產應
    有部分過半數共有人之同意，得適用前項規定，請求合併分
    割。但法院認合併分割為不適當者，仍分別分割之，民法第
    824 條第1 項至第3 項、第6 項規定甚明。再按法院裁判分
    割共有物，須斟酌各共有人之利害關係、使用情形、共有物
    之性質及價值、經濟效用、符合公平經濟原則，其分割方法
    始得謂為適當（最高法院91年度台上字第805 號民事判決要
    旨可資參照）。經查：
    (一)本件原告請求合併分割之系爭4 筆土地相毗鄰，土地使用
      分區均為第三種住宅區，部分共有人相同，原告就各筆土
      地均有應有部分（參見不爭執事項(二)），各共有人復同意
      將系爭4 筆土地合併分割；而觀諸系爭4 筆土地之形狀及
      對外聯絡之情形，系爭96-4地號土地無對外聯絡道路，如
      就該筆土地單獨分割，各共有人之通行即成問題、系爭10
      8-1 、261-8 地號土地地形狹長，面積僅117 、82平方公
      尺，若分別就該二筆土地予以細分，部分各共有人所分得
      之土地恐將成為無法再行建築之畸零地，亦不利於各共人
      之利用，故原告請求將系爭4 筆土地合併分割，使各共有
      人取得面積較大之土地，利於各分割土地之完整利用，應
      屬適當，亦符合各共有人之意願。
    (二)再查系爭4 筆土地經合併後，其面積達878 平方公尺，西
      側緊臨邱厝南巷、南側面臨美德街，其上雖有數間未辦保
      存登記之建物，然其中一棟為2 層樓之磚造房屋（頂樓有
      石棉瓦加蓋），屋齡甚為老舊、其餘房屋為鐵皮結構，利
      用價值不高等情，業經本院於100 年1 月25日會同兩造至
      現場勘驗，製有勘驗筆錄、現場照片附卷可稽。則本件如
      將系爭4 筆土地以南側為基準，採南北縱向之分割方式，
      各共有人所分得之土地均能臨路，地形尚屬方正。且因地
      上建物利用價值較低，若不保留建物，將各筆土地重行分
      配，使各共有人各自取得面積較大、地形較方整之土地，
      亦可發揮系爭4 筆土地之最大經濟效用。另各共有人於本
      院審理中均表示同意系爭4 筆土地之地上建物不保留，並
      按如附圖所示之分割方案分割，由被告黃文賢取得編號a
      部分面積166 平方公尺之土地、被告黃弗洛取得編號b 部
      分面積166 平方公尺之土地、原告取得編號c 部分面積
      165 平方公尺之土地、黃永順取得編號d 部分95平方公尺
      之土地、黃添旺取得編號e 部分之土地（參見不爭執事項
      (三)，其中被告黃弗洛於合併分割前就系爭4 筆土地合計之
      應有部分固然多於原告及被告黃文賢，惟其三人於訴訟中
      已同意各自取得依上開分割方案分割後之面積。本院審酌
      被告黃文賢合併分割後取得之編號a 土地，於西南側有一
      缺角，地形較不完整，原告合併分割後取得之編號c 土地
      臨路一側較窄，而被告黃弗洛合併分割後取得之編號b 土
      地臨路一側較寬，被告黃弗洛合併分割後取得之土地顯然
      價值較高，故由被告黃弗洛按應有部分比例取得之部分土
      地彌補被告黃文賢及原告合併分割後所減損之土地價值，
      並無損害共有人或他人之利益，應屬公平合理）。綜上，
      本院認系爭4 筆土地之分割方法應以原物分配如附圖所示
      ，最有利於系爭土地將來之利用及符合兩造之意願，爰判
      決如主文第1 項所示。
  三再按以原物為分配時，如共有人中有未受分配或不能按其應
    有部分受分配者，得以金錢補償之，民法第824 條第2 項亦
    有明定，已如前述。查被告黃文賢合併分割後取得如附圖所
    示編號a 部分之土地，其中4 坪土地為既成道路一情，為兩
    造所不爭執。則被告黃文賢因合併分割所受之損失，自應由
    原告及其餘被告以金錢補償之。又兩造於本院審理中均同意
    上開4 坪既成道路土地之價值以1,000,000 元計算，並依兩
    造合併分割後各自取得之土地面積比例計算補償數額，即由
    原告、被告黃弗洛、黃永順、黃添旺各自補償被告黃文賢
    188,000 元、189,000 元、108,000 元、326,000 元（參見
    100 年8 月19日言詞辯論筆錄）。依此，原告、被告黃弗洛
    、黃永順、黃添旺即應按上開金額如數補償被告黃文賢，爰
    判決如主文第2 項所示。
  四末按因共有物分割之事件涉訟，由敗訴當事人負擔訴訟費用
    顯失公平者，法院得酌量情形，命勝訴之當事人負擔其一部
    ，民事訴訟法第80條之1 定有明文。而共有物分割事件訴訟
    ，係固有必要共同訴訟，原、被告間本可互換地位，故原告
    訴請分割於法雖屬有據，惟被告應訴乃係因訴訟性質上所不
    得不然，如由被告負擔全部訴訟費用，顯失公平，是以本院
    認為應由兩造按其應有部分之比例分擔訴訟費用，方屬公允
    ，爰判決如主文第3 項所示。
伍、訴訟費用負擔之依據：民事訴訟法第80條之1。
中    華    民    國   100    年    9     月    9     日
                  民事第四庭    審判長法  官  楊國精
                                      法  官  黃文進
                                      法  官  林筱涵
正本係照原本作成。
如對本判決上訴，須於判決送達後20日內向本院提出上訴狀。如
委任律師提起上訴者，應一併繳納上訴審裁判費。
中    華    民    國   100    年    9     月    9     日
                                      書記官
附表：系爭4筆土地各共有人之應有部分
┌───┬────────┬──────────┬─────────┬─────────┬──────────┐
│姓  名│系爭95-2地號土地│系爭96-4地號土地    │系爭261-8 地號土地│系爭108-1地號土地 │系爭4 筆土地應有部分│
│      │（面積431 ㎡）  │（面積248 ㎡）      │（面積117 ㎡）    │（面積82 ㎡）     │之面積總和（小數點以│
│      │                │                    │                  │                  │下四捨五入）        │
├───┼────────┼──────────┼─────────┼─────────┼──────────┤
│黃文賢│六分之一        │六分之一            │四分之一          │六分之一          │156平方公尺         │
├───┼────────┼──────────┼─────────┼─────────┼──────────┤
│黃培基│六分之一        │六分之一            │四分之一          │六分之一          │156平方公尺         │
├───┼────────┼──────────┼─────────┼─────────┼──────────┤
│黃弗洛│六分之一        │三七二○分之四四五  │四分之一          │六分之四          │185平方公尺         │
├───┼────────┼──────────┼─────────┼─────────┼──────────┤
│黃添旺│二分之一        │三七二○分之一○四五│無                │無                │286平方公尺         │
├───┼────────┼──────────┼─────────┼─────────┼──────────┤
│黃永順│無              │三七二○分之九九○  │四分之一          │無                │95平方公尺          │
└───┴────────┴──────────┴─────────┴─────────┴──────────┘